臺灣高等法院臺中分院民事判決　　　九十二年度上字第二九二號
　　　上　訴　人　金山堡營造有限公司
　　　法定代理人　丁○○
　　　法定代理人　戊○○
右當事人間請求給付工程款事件，上訴人對於中華民國九十二年六月三日臺灣南投地
方法院第一審判決（九十一年度訴字第六一八號），各自提起上訴，本院於九十三年
十一月廿三日言詞辯論終結，茲判決如左：
　　　主　　　文
原判決關於命台灣電力股份有限公司高屏供電區營運處給付金山堡營造有限公司金額
超過新臺幣萬陸仟肆佰肆拾陸元本息部分，及該部分假執行之宣告，暨訴訟費用之
裁判廢棄。
右開廢棄部分，金山堡營造有限公司在第一審之訴及假執行之聲請均駁回。
台灣電力股份有限公司高屏供電區營運處之其餘上訴駁回。
金山堡營造有限公司之上訴駁回。
第一、二審訴訟費用，由台灣電力股份有限公司高屏供電區營運處負擔三七三分之三
，餘由金山堡營造有限公司負擔。
　　　事實及理由
一、兩造之聲明：
甲、上訴人金山堡營造有限公司（以下簡稱金山堡公司）方面：
　(一)上訴聲明：1.原判決不利上訴人金山堡公司部分廢棄。2.右廢棄部分，被上訴人
　　台灣電力股份有限公司高屏供電區營運處（以下簡稱台電公司）應再給付上訴人
　　金山堡公司新台幣（以下同）三百四十八萬五百零九元，及自民國八十九年九月
　　二十二日起至清償日止按年息百分之五計算之利息。3.第一、二審訴訟費用由對
　　造上訴人負擔。
　(二)答辯聲明：1.對造上訴駁回。2.第一、二審訴訟費用由對造上訴人負擔。
乙、上訴人台電公司方面：
　(一)上訴聲明：1.原判決不利於上訴人台電公司部分廢棄。2.右廢棄部分，被上訴
　　人金山堡公司在第一審之訴及假執行之聲請均駁回。3.第一項廢棄部分及第二審
　　訴訟費用均由被上訴人負擔。
　(二)答辯聲明：1.對造上訴駁回。2.第一、二審訴訟費用由對造上訴人負擔。3.如受
　　不利判決，願供擔保，請宣告准免為假執行。
二、上訴人金山堡公司於原審起訴主張：兩造於民國八十八年十二月三十日簽訂承攬
　　契約，由伊承攬對造上訴人台電公司之「明潭－中寮一、二路＃」及「中寮－
　　南投線＃」鐵塔基礎工程（以下稱系爭工程），契約總價一千三百七十三萬八
　　千元，工程地點在南投縣中寮鄉千秋里附近，而上開工程已經伊完成，然台電公
　　司就有關「灌漿工程鑽孔費」、「灌漿工程灌漿費」、「巡視車路Ｂ型混凝土路
　　面」及「深樁挖土石岩盤破碎費」等項目之結算與伊計算之實作數量有差異，依
　　序分別短計少付六萬五千三百零一元、二十一萬七千六百零二元、九萬三千七百
　　八十六元、九十七萬七千二百九十四元，合計一百三十四萬三千二百四十元（含
　　營業稅），爰依照兩造系爭工程合約第四條台電公司應就伊實際所施作之數量給
　　付工程款之約定，請求台電公司給付上開短付之工程款一百三十四萬三千二百四
　　十元。另伊依合約圖說規定完成＃塔及＃塔之切方、挖方、回填方工程，雖
　　訂價單上漏未記載該部分之價格，以致台電公司就該部分之工程款拒絕給付，但
　　因此部分確有需要，始能完成本件工作，爰依民法無因管理、不當得利之規定，
　　請求台電公司給付該工程款一百二十五萬四千六百三十六元（含營業稅）。再，
　　系爭工程於八十八年十二月三十日簽約，於同日開工，依工程合約第六條之規定
　　，應於開工後一百二十日曆天內完工，該工程雖較合約所規定完成期日延長一百
　　二十四天，然而依中華民國仲裁協會仲裁庭作成之之判斷，該工程之延誤一百二
　　十四天，均係非可歸責於伊所致，則伊因該非可歸責之因素所造成之工地安全衛
　　生設施及管理費、環保費用增加及應得利潤之損失，即不應由伊負擔，爰依民法
　　第二百二十七條之二第一項、民事訴訟法第三百九十七條第一項規定，請求台電
　　公司應給付該工地安全衛生設施及管理費、環保費用增加及應得利潤之損失一百
　　一十三萬六千六百八十一元。綜上各情，爰聲明求命台電公司應給付伊三百七十
　　三萬四千五百五十七元，及自民國八十九年九月二十二日起至清償日，按年息百
　　分之五計算之利息；並願供擔保請求宣告假執行之判決。（原審判准其中灌漿工
　　程灌漿費二十一萬七千六百零二元、深樁挖土石岩盤破碎費三萬六千四百四十六
　　元之請求，而駁回其餘各請求，兩造各就不利部分提起第二審上訴）。
三、對造上訴人台電公司則以：兩造雖有簽訂系爭鐵塔基礎工程，然系爭工程於八十
　　八年十二月三十日開工，預定一百二十個日曆天完工，惟對造上訴人金山堡公司
　　實際於八十九年八月三十日完工，逾期一百二十四天，伊於八十九年九月二十一
　　日驗收完畢後，於九十年二月五日付清工程款計一千二百六十六萬五千四百七十
　　一元，而系爭工程施作並無工程變更，或因物價變動、費率、稅捐及法令變動而
　　為調整金額之情形，且伊均按照契約規定、詳考各項日報表、檢驗表及紀錄而為
　　結算（詳如後列各項辯述），並無積欠金山堡公司任何工程款等語，資為抗辯。
四、查上訴人金山堡公司主張兩造於八十八年十二月三十日簽訂承攬契約，由金山堡
　　公司承攬台電公司之「明潭－中寮一、二路＃及中寮－南投線＃」鐵塔基礎
　　工程，契約總價一千三百七十三萬八千元，該工程於八十八年十二月三十日開工
　　，預定一百二十個日曆天完工，金山堡公司已於八十九年八月三十日完工，台電
　　公司於驗收後，僅於九十年二月五日給付工程款一千二百六十六萬五千四百七十
　　一元等之事實，業據其提出承攬契約書附卷可稽，並為台電公司所不爭執，此部
　　分之主張，應堪信為真實。
五、茲所爭執及應審究者，乃系爭工程是否有如上訴人金山堡公司所主張之短付工程
　　款或應付補償金額，茲就其所主張之各項目及兩造上訴攻防分別審酌如下：
　(一)灌漿工程鑽孔費部分：上訴人金山堡公司主張系爭工程需施作之項目、數量，必
　　須按規範在台電公司全程監控下，依設計圖施作，方屬完成可報竣工，故灌漿工
　　程鑽孔數量伊均依設計圖規定數量施作，伊實作數量為八百二十四公尺，而台電
　　公司結算數量僅有六百四十公尺，就伊已施作之＃鐵塔塔基Ｂ、Ｃ腳共十六孔
　　及中心基樁四孔部分未予計入，差額有一百八十四公尺，依合約單價每公尺三百
　　三十八元計價，則此部分少付之金額為六萬五千三百零一元（含營業稅）云云。
　　台電公司則否認金山堡公司此項多做少付之主張，辯稱：本部分工程款以實做實
　　算計價。而依兩造契約規定，工程竣工時，金山堡公司必須提出竣工報告單（見
　　承攬契約第二十條），但須先填「工程檢驗表」報請台電公司依據契約圖說查證
　　相關事項及數量無誤後，始可提報「竣工報告單」（參契約附件即「施工說明書
　　補則」第二十二條規定）。從而，金山堡公司於工程竣工時必須提出工程檢驗表
　　供查證是否屬實，經台電公司驗收後，始能核算工程款，如此方符合兩造約定以
　　「實做實算」計價之精神。而本部分金山堡公司並未能提出工程檢驗表以證實其
　　上開施作之主張，伊拒絕給付，並無不當等語。經查，依兩造系爭承攬契約第四
　　條明訂「本工程契約總價按實做工程數量結算」，而其中「灌漿工程鑽孔費」即
　　屬實作實算之項目，此有承攬契約書及訂價單附卷可稽，則金山堡公司就其實作
　　數量八百二十四公尺自應舉證以實其說。金山堡公司雖提出對造台電公司檢驗員
　　甲○○於八十九年二月二十九日之檢驗表（見本院卷(一)四五－四六頁）證明其確
　　有施作台電公司未予計算之＃塔基樁（四孔，每孔深六公尺）、Ｂ基腳（八孔
　　，每孔深十公尺）及Ｃ基腳（八孔每孔深十公尺）乙情，然該工程檢驗表，台電
　　公司指其為未依規定完成之檢驗表，且所載內容亦非事實等語。茲查該工程檢驗
　　表，除甲○○簽章外，並未如其他完成檢證之檢驗表（參本院卷(一)六六－一頁、
　　一審卷五一、五五、七○頁）一樣經股長、課長於檢驗結果、覆驗結果欄簽章，
　　依外觀觀察即知其係一未完成檢驗程序之檢驗表，自不足證明金山堡公司完成該
　　表所記載之工程內容。雖該表中經甲○○記載＃低壓灌漿二月二十九日、三月
　　一日、三月二日使用水泥包數共四七一包．．．等字，然經甲○○本人於本院作
　　證稱：該表雖係承包商提交給伊檢驗，但檢驗結果欄伊係依據承包商之口述所記
　　，因該三日伊未到場，事後須再核對施工日報表數量是否相符，而依該三日施工
　　日報表所載，該三日因下雨，均未出工，且承包商曾據以申請延展工期，自不可
　　能有該三日之水泥使用；又該工程檢驗表依程序尚需經股長、課長蓋章才有效果
　　，僅伊蓋章不算數，實際數量需核對工程日報表等語（見本院卷(一)七三－七四頁
　　）。復參諸金山堡公司陳報予台電公司之工程日報表，該二月二十九日、三月一
　　日、三月二日確均記載因雨未施工（出工），金山堡公司其後並據以向台電公司
　　申請工期延展，而經台電公司以雨天為由准予延展，有台電公司提出之工程日報
　　表影本三張、工程延展申請書影本一份、台電公司核延工期明細表影本一份可稽
　　（見本院卷(一)五二－五四頁、一一一－一一二頁）等情，則該三日既因雨未出工
　　施工，如何能有該檢驗表之工作內容。是以該檢驗表所載，不惟與工程日報表不
　　符，抑且未經層轉報股長、課長核可，係一未完成檢驗程序之檢驗表，自不足以
　　由該檢驗表證明其已完成十七號鐵塔Ｂ、Ｃ腳及基樁深度共一百八十四公尺之鑽
　　孔工程。雖金山堡公司另稱係其工程日報表記載錯誤云云，但無法舉證以實其說
　　，自無足採。又金山堡公司稱：十七號鐵塔依設計圖有Ａ、Ｂ、Ｃ、Ｄ四腳，自
　　不可能只做Ａ、Ｄ二腳而不做Ｂ、Ｃ二腳即可完成驗收云云；惟台電公司辯謂，
　　系爭＃十七號鐵塔僅係補強工程而已，工程款以實作實算為計付，金山堡公司既
　　未提出已實際施作Ｂ、Ｃ腳之工程檢驗表，自無從證明其就該部分施作等語，經
　　核並非無理。而金山堡公司所聲請訊問之證人劉國忠，於本院所為之證言（本院
　　卷(一)一三三－一三五頁），亦不足為金山堡公司確有施作本部分工程之認定。此
　　外，金山堡公司原同意囑託台灣省土木技師公會南投辦事處派員為鑑定，惟嗣又
　　以無力繳納鑑定費用為由而銷鑑，是以金山堡公司本部分並無具體舉證足以證明
　　其主張已施作之鑽孔工程，則其主張台電公司未予計價，而請求給付，即非有據
　　。原審予以駁回，經核並無違誤。金山堡公司上訴指其不當，核為無理由，應予
　　駁回上訴。
　(二)灌漿工程灌漿費部分：金山堡公司主張自八十九年二月二十九日起至八十九年八
　　月十七日止，噴漿水泥用量共計二千六百四十四包，惟台電公司僅同意核給二千
　　一百七十三包，對伊於八十九年二月二十九日、三月一日及三月二日就十七號鐵
　　塔基樁及Ｂ、Ｃ腳使用水泥四百七十一包部分未予核計，依合約單價每包四百四
　　十元，是此部分台電公司少付二十一萬七千六百零二元（含營業稅）云云。台電
　　公司則以：依兩造契約第八條第三項規定，金山堡公司於契約施工期間，應按台
　　電公司同意之格式，按約定之時間，填寫工作報表，送請台電公司核備。另依契
　　約附件即「灌漿工程施工說明書細則」第三條第三項第七款規定：「灌漿數量每
　　天由乙方（即金山堡公司）於施工前及收工後會同甲方（即台電公司）工程師清
　　點水泥數量，並記載於當日工程日報表上，以供計價用，竣工時應提出每日灌漿
　　數量表（內容包含進貨品名、數量、使用數量及剩餘數量）」，而金山堡公司施
　　作系爭工程實際使用水泥數量，依其提交之灌漿檢驗紀錄表所載為二一七三包，
　　台電公司亦依此結算給付水泥款項，並無錯誤。至其本部分主張在八十九年二月
　　二十九日、三月一日、三月二日另行灌漿施作耗用四七一包水泥，均不見於工程
　　日報表及灌漿檢驗紀錄表有所記載，僅憑提出同前項不實之甲○○檢驗之檢驗表
　　為依據，顯非事實云云，資為抗辯。經查，金山堡公司本部分主張＃鐵塔施工
　　，低壓灌漿，使用水泥包數，於八十九年二月二十九日使用一百二十五包，八十
　　九年三月一日使用一百七十九包，八十九年三月二日使用一百六十七包，合計四
　　百七十一包等情，確係以其提出之同前項之僅由甲○○蓋章之同一工程檢驗表為
　　依據。然查該工程檢驗表不足以作為該二月二十九日、三月一日、三月二日之施
　　工之證明，已如前段所述，且按前項＃十七鐵塔基樁及Ｂ、Ｃ腳之鑽孔及本項之
　　低壓灌漿工程，息息相關，係同時邊鑽邊灌，已據證人甲○○供明（本院卷(一)二
　　○九頁），故依該檢驗表既不足以證明該鑽孔工程之施作，自亦不足以證明本部
　　分之灌漿工程。金山堡公司又未繳費鑑定以為舉證證明其主張之真實，是其此部
　　分之請求亦不足取。此部分原審准為金山堡之請求，台電公司指其為不當，核為
　　有理由，應予廢棄，改判金山堡公司在第一審之訴及假執行之聲請駁回。
　(三)深樁挖土石岩盤破碎費部分：金山堡公司主張依設計圖示，＃21鐵塔共應施作Ａ
　　、Ｂ、Ｃ、Ｄ四支直徑為三公尺之圓型基樁，設計深度均在基準面以下二十七公
　　尺，惟依日報表顯示，該基樁於施作平均約一公尺處，均遇有堅硬岩盤，致合約
　　工作項目「深樁挖土石岩盤破碎費用」之施作數量較合約數量為多，總計施作數
　　量為七百九十七點八一立方公尺，而台電公司僅認定二百三十六點四六立方公尺
　　，少算五百六十一點三五立方公尺，依合約單價為每立方公尺一千六百九十二元
　　，是台電公司少付九十九萬七千二百九十四元（含營業稅）云云。台電公司則否
　　認金山堡公司上開施作總數量為七百九十七點八一立方公尺之主張，並稱：本部
　　分深樁挖土石岩盤破碎數量經檢驗為二三六點四六五立方公尺，亦非金山堡公司
　　提出「第二次部分款核付書」中所載之二五八立方公尺；該第二次部分款核付書
　　所載之二五八立方公尺，經比對工程檢驗表結果是錯誤的，且該部分款核付書是
　　屬初驗（估驗）程序，並非實際驗收程序，自不得以此認為台電公司同意該實作
　　數量等語，資為抗辯。經查：金山堡公司主張依設計圖＃21鐵塔共應施作Ａ、Ｂ
　　、Ｃ、Ｄ共四支直徑為三公尺之圓型基樁，而設計深度均在基準面以下二十七公
　　尺，惟依日報表顯示，該基樁於施作平均約一公尺處，均遇有堅硬岩盤，致合約
　　工作項目「深樁挖土石岩盤破碎費用」之施作數量較合約數量為多云云，然並未
　　提出日報表供本院參酌，本院無法認定該基樁於施作平均約一公尺處，均遇有堅
　　硬岩盤，是金山堡公司此部分主張並無可採。又其另謂設計總深度為一百零八公
　　尺，表土層深度八點八公尺，岩盤破碎深度為九十九點二公尺，並計算出岩盤破
　　碎數量為七百九十七點八一立方公尺云云，並舉出＃21大口徑樁基礎設計圖影本
　　一件、地質鑽探紀錄影本二件為證。然該基礎設計圖，僅是足以證明該＃21鐵塔
　　設計之深度，並不足以證明該深度內有何地方為岩盤石須為破碎，而所提出之地
　　質鑽探紀錄表記載係於八十九年八月五日至八十九年八月十四日所為之鑽探，且
　　此紀錄表並未經過兩造之簽名認可，自無法以此鑽探紀錄作為岩盤破碎數量計算
　　之證據。金山堡公司於本院雖舉證人乙○○證稱系爭＃鐵塔工程豈盤堅硬，確
　　有使用炸藥之事實，但亦無以證明破碎之數量。是金山堡公司就其此部分主張之
　　事實，既不繳費由專業機構為鑑定，本院自無從認其主張之上開總數量為真實。
　　次查金山堡公司主張台電公司曾給付「深樁挖土岩盤破碎費用」二百五十八立方
　　公尺總計四十三萬六千五百三十六元之費用乙節，有其提出之第二次部分付款核
　　付書及工程實作數量表附卷可稽，是依其所提之該項證據認定金山堡公司對「深
　　樁挖土石岩盤」之數量為二百五十八立方公尺。至於超過二百五十八立方公尺部
　　分，金山堡公司既未提出檢驗表、初驗程序紀錄、驗收紀錄或對此為鑑定，即難
　　認為實在。雖台電公司就上開第二次部分款核付書辯謂：係初驗（估驗程序，所
　　載數量二五八立方公尺經比對工程檢驗表結果，應係二三六點四六立方公尺之誤
　　云云，惟查該第二次部分款核付書縱屬初驗（估驗）程序階段，然經核諸金山堡
　　公司提山之該第二次部分款核付書（見原審卷一二○頁），其申請日期為八十九
　　年五月三十一日，而台電公司據以主張之工程檢驗表（原審卷七○），其報檢時
　　間為八十九年三月廿四日，其間相距有二個月，是其間是否無再新增數量？已有
　　疑問。況依該工程檢驗表所示，台電公司最後覆驗結果之時間為八十九年五月二
　　日，在金山堡公司於同年五月三十一日提出上開第二次部分款申請之前，是倘台
　　電公司認金山堡公司所列數量與工程檢驗表之數量不實，自可於審核時予以剔除
　　或請其更正，乃竟未此之為，而為准許，顯違常理。再其所稱核准數量二三六．
　　四六立方公尺，與工程檢驗表所載之數量二三一．四六立方公尺亦不相合。是以
　　，台電公司以上開第二次部分款核付書為初驗程序，即否定該核付書所載之數量
　　，本院認非可取。從而，原審認此部分金山堡公司可再請求台電公司給付「深樁
　　挖土石岩盤破碎費用」三萬六千四百四十六元【（258－236.46）×1692＝36445
　　.68） 元以下四捨五入】，尚無不當。台電公司指摘此部分原判決不當，求予廢
　　棄，為無理由，應予駁回。至於金山堡公司上訴請求再增加該金額以上之給付，
　　則為無理由，亦應予駁回。
　(四)巡視車路Ｂ型混凝土路面工程費部分：金山堡公司主張：伊依台電公司指示，並
　　經台電公司勘查路基安全路段施作二十一號鐵塔巡視路混凝土大路面工程，然因
　　天災豪雨造成嚴重土石流，致四十公尺部分路基崩塌流失，此非可歸責於伊，而
　　驗收時，混凝土路面並無損害，伊實際施作數量為三百七十八公尺，惟台電公司
　　以因路基已掏空，無法使用為由不予驗收計價，僅結算三百三十八公尺，不足四
　　十公尺，依合約單價每公尺二千二百三十三元計算，台電公司尚應給付九萬三千
　　七百八十六元云云。台電公司則以：系爭巡車路面長度為三百三十八公尺，已據
　　金山堡公司於其所具陳情書中所自陳，且陳情書中亦表明不足部分同意不予計價
　　，是縱有超出，亦已放棄，自不得再予請求等語，資為抗辯。經查，依台電公司
　　八十九年八月五日檢驗之工程檢驗表（見原審卷六五頁）記載，，監工即工程課
　　檢驗＃鐵塔巡視路混凝土厚度，丈量該次混凝土施工長度為三三一公尺，計取
　　四處檢驗厚度，．．．厚度均在十五公分以上。嗣金山堡公司於八十九年九月二
　　十二日提出陳情書自承：本公司承攬系爭工程Ｂ型混凝土道路長度三百三十八公
　　尺，寬長三公尺，厚度十五公分，經台電公司檢驗合格，因加舖兩翼部分厚度不
　　足，本公司同意不計價，以利系爭工程竣工結案，請台電公司鈞准為荷等語。以
　　上有該工程檢驗表、陳情書附卷足稽（見原審卷六五－六六頁）。而台電公司同
　　意其所請，就Ｂ型混凝土道路長度核算為三百三十八公尺，並依此計價工程款予
　　金山堡公司，此復有台電公司八十九年十月三日Ｄ展供字第八九○九－三八五九
　　號函、八十九年九月三十日收文箋、驗收證明書在卷可佐（見同上卷六七頁）。
　　由上以觀，金山堡公司當時自陳丈量並檢驗合格之Ｂ型混凝土道路長度為三三八
　　公尺，並同意以此計價而未有其他保留，台電公司亦因此核付工程款，自無不當
　　。茲金山堡公司竟於嗣後主張實作三七八公尺，少付四十公尺，殊違誠信，實非
　　可取。是縱有如其所主張實作三七八公尺情事，台電公司主張其已拋棄，亦非無
　　據。從而金山堡公司聲請現場勘驗重新丈量云云，本院認無必要。其本部分之請
　　求，原審予以駁回，經核並無不當。此部分金山堡公司之上訴，應亦認為無理由
　　，予以駁回。
　(五)合約漏項部分：金山堡公司主張，台電公司交付伊之施工圖說，要求＃、＃
　　鐵塔須切方、聯樑挖方、聯樑回填方，但合約訂價單上均未列該部分之數量、價
　　格。系爭工程開工時，台電公司施工部門、設計部門、機電部門，多位工程人員
　　到現場定位，伊發現本工程有挖方、回填方及填方之工作，於現場即反應，並請
　　求暫緩開工，先行辦理該數量、金額計價後，再行施工，然台電公司人員稱此為
　　九二一災害緊急工程，電力關係全國福祉，必須即刻開工，並同意開工後予以辦
　　理，以利工進，然嗣後卻未辦理，而伊已依施工圖說，就＃鐵塔施作人工挖方
　　二一九．○二立方公尺、回填方二七○．五一立方公尺，就＃鐵塔施作人工挖
　　方五五三．五八二立方公尺、填方二九．八二四立方公尺、回填方二五四．七二
　　立方公尺。因本工程之契約並未言明工程漏項之處理辦法，依台電公司所提出之
　　投標須知第二十七條第一項之規定，僅訂價單及單價分析表之實做實算項目及第
　　二項規定訂價單以式計列之工作項目有所規定而已，因而參考契約「塔基工程費
　　」單價分析表中有關「樁孔挖土石費」之單價為每立方公尺二千七百零七元，伊
　　因有小型機械配合施作，故願減為以每立方公尺九百元計算，金額共一百二十五
　　萬四千六百三十六元（含營業稅），依民法第四百九十條、四百九十一條、第一
　　百七十九條及無因管理規定，台電公司應計價給付云云。台電公司則以：系爭工
　　程採購投標須知第十條第二項規定，為估價正確，投標廠商對投標文件內容有疑
　　義者，應於自公告起至截標日前一日以書面向投標單位請求釋疑。政府採購法第
　　四十一條第一項亦有規定：「廠商對招標文件內容有疑義者，應於招標文件規定
　　之日期前，以書面向招標機關請求釋疑。」本件不論投標當時、抑或契約成立後
　　，均未見金山堡公司向伊請求釋疑，顯見不論兩造契約成立前後抑或結算工程款
　　時，金山堡公司並無「合約存在漏項」之真意或表示，而金山堡公司所提塔基及
　　聯樑工程，皆屬鐵塔塔基工程項目，為契約訂價單編號一、二項目，約明係以「
　　單價」「一座」給付工程款；且依兩造承纜契約附件「投標須知」第二十七條第
　　一項規定「除在施工說明書所付數量表內註明『按實做數量計算』之項目外，其
　　餘非經變更設計，概不增減計價」。故兩造對於塔基工程費用既以「單價」約定
　　工程款，而非「實做實算」計價，金山堡公司對於前開塔基工程費用，自無主張
　　增減計價之餘地等語，資為抗辯。經查：金山堡公司所主張上開塔基之聯樑工程
　　，皆屬鐵塔塔基工程項目，為契約訂價單編號一、二項目，約明係以「單價」「
　　一座」給付工程款；且依兩造承纜契約附件「投標須知」第二十七條第一項規定
　　「除在施工說明書所付數量表內註明『按實做數量計算』之項目外，其餘非經變
　　更設計，概不增減計價」，此有契約書、訂價單、投標須知存卷足稽。則兩造對
　　於塔基工程費用既以「單價」約定工程款，而非「實做實算」計價，金山堡公司
　　對於前開塔基工程之切方、聯樑挖方、聯樑回填方費用，自屬包括於上開編號一
　　、二部份為＃＃塔基工程費用中，如金山堡公司認前開塔基工程之切方、聯
　　樑挖方、聯樑回填方費用，契約並未予計算，應向台電公司請求另訂契約，或不
　　予施作。雖金山堡公司稱其於發現本工程有挖方、回填方及填方之工作，於現場
　　即反應，並請求暫緩開工，先行辦理該數量、金額計價後，再行施工，然台電公
　　司人員稱此為九二一災害緊急工程，電力關係全國福祉，必須即刻開工，並同意
　　開工後予以辦理，以利工進，然嗣後卻未辦理云云，惟既為台電公司所否認，而
　　其僅有其陳述，並未舉證以資證明，其主張自不可採。另查金山堡公司於八十八
　　年十二月二十二日以金明字第八八一二二二之一號函向台電公司表示：敝公司投
　　標貴公司明潭－中寮一、二路線＃、中寮－南投線＃鐵塔基礎工程，係經實
　　地勘查，詳估成本單價，故必定如期完成本工程，懇請准予決標案，投標本工程
　　，本公司指派專才到塔址現場實地勘查仔細，充分了解狀況無誤，懇請准予決標
　　，以利工進等語，有該函附卷可憑，則金山堡公司既然已詳估成本單價，並以低
　　於底價得標，則就系爭工程塔基工程之切方、聯樑挖方、聯樑回填方費用，自已
　　計算在內，否則不會低於底價投標。是以，金山堡公司主張民法第四百九十條、
　　四百九十一條、第一百七十九條及無因管理規定請求台電公司給付＃塔及＃
　　塔之切方、挖方、回填方之工程款一百二十五萬四千六百三十六元，要屬無據。
　　從而，原審駁回金山堡公司此部分之訴，經核亦無違誤。金山堡公司上訴指其不
　　當，核為無理由，亦應予駁回。
　(六)工期延期補償部分：金山堡公司主張：系爭工程於八十八年十二月三十日簽約，
　　於同日開工，依工程合約第六條之規定，應於開工後一百二十日曆天內完工，該
　　工程雖較合約所規定完成期日延長一百二十四天，而被台電公司認逾期四十五天
　　，應扣罰一百三十五萬元之違約金，惟經中華民國仲裁協會仲裁庭作成台電公司
　　應再予展延四十八天，並依系爭工程承攬合約第十八條規定，認台電公司扣罰一
　　百三十五萬元之工程款，並無理由，應返還與伊之判斷，足徵前開工程之延誤一
　　百二十四天，均係非可歸責於伊所致，則伊因該非可歸責之因素所造成之工地安
　　全衛生設施及管理費、環保費用增加及應得利潤之損失，即不應由伊負擔，爰依
　　民法第二百二十七條之二第一項、民事訴訟法第三百九十七條第一項規定請求台
　　電公司應給付一百一十三萬六千六百八十一元之工地安全衛生設施及管理費、環
　　保費用增加及應得利潤之損失云云。台電公司則以：兩造承攬契約附件「投標須
　　知」第二十七條第一項：「除在施工說明書所付數量表內註明『按實做數量計算
　　』之項目外，其餘非經變更設計，概不增減計價。」換言之，金山堡公司主張「
　　工地安全衛生設施及管理環保費用」、「稅什費」等，依兩造契約訂價單上既係
　　以「一式」計價，而為「單價」給付，並非「實做實算」計價。故兩造簽訂契約
　　同時，早均能預見「工地安全衛生設施及管理環保費用」、「稅什費」等單價給
　　付項目，並無增減計價之餘地等語，資為抗辯。經查，金山堡公司主張系爭工程
　　雖較契約規定之完工期間延長一百二十尺，然依中華民國仲裁協會仲裁庭作成之
　　判斷，該延期一百二十天，係非可歸責於金山堡公司之事實，固經其提出承攬契
　　約，中華民國仲裁協會九十年仲聲孝字第六二號仲裁判斷書影本為證。惟按新增
　　訂之民法第二百二十七條之二及修訂民事訴訟法第三百九十七條第一項所規定之
　　增減給付或變更其他原有效果之判決者，其意義乃法律行為或其他法律關係成立
　　後，情事變更，非當時所得預料，而依其原有效果顯失公平者，法院應依聲請為
　　增減給付或變更其他原有效果之判決也。是此項判決，應具備之要件，除須有法
　　律行為或其他法律關係之成立外，尚須(一)發生情事變更之事實、(二)該情事變更之
　　事實，非債之關係成立當時當事人所得預料、(三)依債之關係之原有效果顯失公平
　　，始有適用。而所謂情事變更，係如戰爭或其他事由，致情事劇變，如依該債之
　　關係原應發生之效果，決定當事人雙方權利義務關係，顯然有失公平之情形而言
　　。本件金山堡公司所主張系爭工程遲延一百二十四天均非可歸責於其之因素，而
　　認為應適用上開情事變更增減給付或變更原有效果之判決，然其所主張之該事實
　　，已難認屬於上開法條所指之情事變更之事實。次查，兩造承攬契約第十九條規
　　定，工程移交前之責任：系爭工程竣工，金山堡公司並完成退還台電公司供用設
　　備及應退材料，報請台電公司經檢查驗收全部合格後，即可移交台電公司保管，
　　另由台電公司將工程驗收證明書交付金山堡公司收執，但在未移交接管前，所有
　　已完成之工程及到場之材料、機具、設備均由金山堡公司保管，如有竊盜或其他
　　任何災害之損失均由金山堡公司負責。此有該合約書附卷可憑。則依上開規定在
　　未辦理接管前之災害損失，本應由金山堡公司負責。再次，本件金山堡公司係以
　　低於底價百分之七十搶標得系爭工程，此為其所不爭，而其並於八十八年十二月
　　二十二日以金明字第八八一二二二之一號函向台電公司表示：敝公司投標貴公司
　　明潭－中寮一、二路線＃、中寮－南投線＃鐵塔基礎工程，係經實地勘查，
　　詳估成本單價，故必定如期完成本工程，懇請准予決標案，投標本工程，本公司
　　指派專才到塔址現場實地勘查仔細，充分了解狀況無誤，懇請准予決標，以利工
　　進等語，已如上述；且金山堡公司並於該函中自承參與輸電線鐵塔工程施作已十
　　多年，經驗能力豐富完整，足見為一專門施作鐵塔之公司云云。準此，其對工程
　　中之進行因何狀況會延長工期，並非不能預測，況合約亦對工程之延期有一詳細
　　之規定，此乃預期於不可歸責於雙方事由而延長工期而作一衡平之約定，是以，
　　鐵塔施作延長工期乃一可預見之事，並非上開法條所指當時無法預料之情形。況
　　且，本件工期延期，金山堡公司縱受有如其所述之上開損失，然而台電公司因工
　　期遲延完工，亦將因而受有不能如期使用之損害或預期利益，亦即台電公司並不
　　因該工期之延期而受有重大利益，亦與上開法條所載顯失公平之要件不合。是以
　　，金山堡公司主張前開工程之延誤一百二十四天，均係非可歸責於其所致，則其
　　因該非可歸責之因素所造成工地安全衛生設施及管理費、環保費用增加及應得利
　　潤之損失，即不應由其負擔云云，既均與前開法條情事變更原則未合，上開法條
　　應無適用之餘地。從而金山堡公司依民事訴訟法第三百九十七條、民法第二百二
　　十七條之二規定，請求台電公司另行給付一百一十三萬六千六百八十一元之工地
　　安全衛生設施及管理費、環保費用增加及應得利潤之損失等費用，為非正當，不
　　能准許。原審予以駁回，尚無違誤。金山堡公司上訴指其不當，為無理由，亦應
    上訴駁回。
六、綜上所述，金山堡公司依契約關係請求台電公司短少給付之系爭工程「深樁挖土
　　石岩盤破碎費」三萬六千四百四十六元及自起訴狀繕本送達翌日即九十一年十二
　　月十一日起算之法定遲延利息部分，為屬正當，應予准許。其餘部分，核非正當
　　，應予駁回。原審判決上開准許部分，台電公司上訴指其不當，核為無理由，應
　　予駁回上訴。至原審准許金山堡公司超過上開應准許部分（即灌漿工程灌漿費二
　　十一萬七千六百零二元本息部分），台電公司指其不當，為有理由，爰予廢棄改
　　判。至於金山堡公司上訴請求再為給付部分，則為無理由，均應予駁回。
七、金山堡公司雖曾聲請由合力工程顧問有限公司為本件系爭工程爭執事項之鑑定，
　　惟台電公司質疑其公正性、公信力及鑑定能力，而本院核其營業項目亦無鑑定業
　　務，自不宜囑鑑。另金山堡公司前雖聲請訊問證人丙○○，嗣亦表示捨棄該證人
　　。此外，兩造其餘攻、防方法及舉證，經核與判決基礎之認定及判決之結果，均
　　已無影響，不另一一論列，均併予說明。
據上論結，本件金山堡公司之上訴為無理由；台電公司之上訴為一部有理由、一部無
理由。依民事訴訟法第四百四十九條第一項、第四百五十條、第七十八條、第七十九
條，判決如主文。
中　　　華　　　民　　　國　　九十三　　年　　 十二　　 月　　　七　　　日
~B1民事第五庭審判長法　官　陳滿賢
~B2　　　　　　　　法　官　朱　樑
~B3　　　　　　　　法　官　邱森樟
右為正本係照原本作成。
金山堡公司得上訴。
台電公司不得上訴。
如對本判決上訴，須於收受判決送達後二十日內向本院提出上訴書狀，其未表明上訴
理由者，應於提出上訴後二十日內向本院提出上訴理由書(須按他造人數附具繕本)。
上訴時應提出委任律師為訴訟代理人之委任狀。具有民事訴訟法第四百六十六條之一
第一項但書或第二項之情形為訴訟代理人者，另應附具律師及格證書及釋明委任人與
受任人有該條項所定關係之釋明文書影本。
~B　　　　　　　　書記官　茆亞民
中　　　華　　　民　　　國　　九十三　　年　　 十二　　 月　　　九　　　日
　　　　　　　　　　　　　　　　　　　　　　　　　　　　　　　　　　　　Ｈ
